【裁判字號】    97,訴,682
【裁判日期】    970904
【裁判案由】    地價稅
【裁判全文】
臺北高等行政法院判決
                                     97年度訴字第00682號
                              .
原      告  甲○○
被      告  臺北市稅捐稽徵處
代  表  人  乙○○（處長）
訴訟代理人  丁○○
            丙○○兼送達代收.
上列當事人間因地價稅事件，原告不服臺北市政府中華民國97年
1 月29日府訴字第09670318100 號訴願決定，提起行政訴訟。本
院判決如下：
    主  文
原告之訴駁回。
訴訟費用由原告負擔。
    事  實
一、事實概要：
    緣原告所有臺北市○○區○○段1 小段683 地號土地（權利
    範圍全部，面積計82平方公尺），原經被告中正分處核定按
    一般用地稅率課徵地價稅。嗣原告於民國（下同）96年10月
    31日以係爭土地之地上房屋（臺北市○○區○○路1 段21巷
    12號）3 樓及4 樓係供自住為由，向該分處申請該部分所佔
    土地面積應按自用住宅用地稅率課徵地價稅，並要求追溯退
    還該部分原溢繳按一般用地與自用住宅用地稅率之差額地價
    稅，經被告中正分處於96年11月6 日派員至現場勘查，查得
    係爭土地之地上房屋3 樓及4 樓確係打通供自用住宅使用，
    乃以96年11月8 日北市稽中正甲字第09632302700 號函通知
    原告係爭土地41平方公尺部分符合土地稅法第9 條及第17條
    規定，准自97年起改按自用住宅用地稅率課徵地價稅。原告
    不服，提起訴願遭決定駁回，遂提起本件行政訴訟。
二、兩造聲明：
    (一)原告聲明求為判決：1.訴願決定及原處分均撤銷。
                        2.退回原告溢繳40年之地價稅，並依
                          年息百分之10複利計算利息。
                        3.訴訟費用由被告負擔。
    (二)被告聲明求為判決：1.駁回原告之訴。
                        2.訴訟費用由原告負擔。
三、兩造之爭點：
    (一)本案爭執點如下：
      1.被告系爭處分是否合法？
      2.原告請求追溯返還溢繳地價稅差額，是否有據？
    (二)原告主張之理由：
      1.原告所有系爭土地（臺北市中正區○○○ ○段683 地號
        ）及該地號上之系爭房屋（臺北市○○路○ 段21巷12號
        ）自57年建築物落成開始，地價稅即全棟（四層樓）課
        以一般使用稅率。而房屋稅則1 樓2 樓為一般使用，3
        樓4 樓則以住家用，分別課稅，沿用至今。
      2.地價稅未依實際使用情形按一般及住家用分別課稅，錯
        誤長達40年，造成原告溢交稅款累積40年。以40年幣值
        之換算，稅款本金及利息之累積，已嚴重造成原告難以
        估算之財產損失。
      3.原告之房屋於57年落成後，稅捐稽徵處必定有派員實地
        勘查，依實際使用情形課稅，房屋稅分1 樓2 樓為一般
        稅率，3 樓4 樓為住家用稅率，而地價稅卻1 、2 、3
        、4 樓皆課以一般稅率，此一行政疏失竟然一錯再錯沿
        用40年。
      4.被告之首位現場勘查員及歷任負責稽徵人員皆未詳查，
        主動更正錯誤，皆有疏失之責，難辭其咎。
      5.政府一再強調「誠實納稅」、「主動退稅」，而原告自
        57年皆守法，依時繳稅，若非96年10月遭人惡意誣告有
        逃漏稅之嫌，被告人員陶先生親臨實地才發現原告之地
        價稅已錯誤溢繳長達40年之久。
      6.誠如陳長文先生所言，被告錯誤在先，而民眾根本不知
        道，豈能要民眾承受被告之錯誤，非常不公平，被告理
        應為所有的錯誤負責，早日估算並迅速退回原告累積40
        年之稅款及利息。
    (三)被告主張之理由：
      1.卷查原告所有系爭土地，面積82平方公尺，原經被告所
        屬中正分處核定按一般用地稅率課徵地價稅在案。嗣原
        告於96年10月31日向該分處申請按自用住宅用地稅率課
        徵地價稅，並要求追溯退還系爭土地按一般用地與自用
        住宅用地稅率之差額溢繳地價稅乙節，經該分處於96年
        11月6 日派員至現場勘查，查得系爭房屋之3 樓、4 樓
        確係打通供自用住宅使用，且系爭土地上之系爭房屋有
        原告及其配偶、直系血親設籍，此有地價稅自用住宅用
        地申請書、戶政連線戶籍資料及現場照片6 幀等影本附
        卷可稽。是該分處依土地稅法第9 條：「本法所稱自用
        住宅用地，指土地所有權人或其配偶、直系親屬於該地
        辦竣戶籍登記，且無出租或營業用之住宅用地。」同法
        第17條第1 項：「合於左列規定之自用住宅用地，其地
        價稅按千分之二計徵：一、都市土地面積未超過3 公畝
        部分。二、非都市土地面積未超過7 公畝部分。」同法
        第41條第1 項: 「依第17條及第18條規定，得適用特別
        稅率之用地，土地所有權人，應於每年（期）地價稅開
        徵40日前提出申請，逾期請申請者，自申請之次年期開
        始適用。…」及財政部81年3 月20日台財稅第81076341
        8 號函釋：「得適用特別稅率之用地…申請期限，依土
        地稅法第41條及土地稅減免規則第24條規定，應於地價
        稅開徵40日前提出申請，…，亦應以上開申請期限截止
        日（10月7 日）（已改為9 月22日）為審核之基準日。
        」規定，遂於96年11月8 日以北市稽中正甲字第096323
        02700 號函核定原告所有系爭土地41平方公尺部分准自
        97年起改按自用住宅用地稅率課徵地價稅，另41平方公
        尺供營業使用仍按一般用地稅率核課，自屬有據。
      2.原告主張被告所屬中正分處未依照系爭土地實際使用情
        形分為住家及營業部分分別課稅，導致原告溢繳地價稅
        長達40年，應退還溢繳稅款乙節。卷查原告係於96年10
        月31日始向該分處申請系爭土地之部分面積改按自用住
        宅用地稅率課徵地價稅，業如前述，依據前揭土地稅法
        第41條規定，因該申請日期業逾96年地價稅申請期限截
        止日（原為96年9 月22日，是日適逢中秋節連續假期，
        故順延至96年9 月26日），故該分處核定系爭土地41平
        方公尺准自97年起改按自用住宅用地稅率課徵地價稅，
        依法並無違誤。又按自用住宅用地稅率課徵地價稅係屬
        特別稅率，依土地稅法第41條規定應由土地所有權人自
        行提出申請，且是項申請並無溯及效力，則系爭土地於
        原告為是項申請前經核定按一般用地稅率課徵地價稅，
        並無稅捐稽徵法第28條規定：「納稅義務人對於因適用
        法令錯誤或計算錯誤溢繳之稅款，得自繳納之日起5 年
        內提出具體證明，申請退還；逾期未申請者，不得再行
        申請。」有因適用法令錯誤或計算錯誤致溢繳之情事，
        原告主張追溯適用特別稅率並退還溢繳稅款，自不可採
        。從而，被告所屬中正分處所為處分，揆諸前揭稅法規
        定及財政部函釋，並無不合，訴願決定遞予維持，亦無
        違誤，請續予維持。
    理  由
一、按「本法所稱自用住宅用地，指土地所有權人或其配偶、直
    系親屬於該地辦竣戶籍登記，且無出租或營業用之住宅用地
    。」同法第17條第1 項：「合於左列規定之自用住宅用地，
    其地價稅按千分之二計徵：一、都市土地面積未超過3 公畝
    部分。二、非都市土地面積未超過7 公畝部分。」同法第41
    條第1 項: 「依第17條及第18條規定，得適用特別稅率之用
    地，土地所有權人，應於每年( 期) 地價稅開徵40日前提出
    申請，逾期請申請者，自申請之次年期開始適用。…」土地
    稅法第9 條、第17條第1 項及第41條第1 項分別定有明文。
    又財政部81年3 月20日台財稅第810763418 號函釋：「得適
    用特別稅率之用地…申請期限，依土地稅法第41條及土地稅
    減免規則第24條規定，應於地價稅開徵40日前提出申請，…
    ，亦應以上開申請期限截止日（10月7 日）（已改為9 月22
    日）為審核之基準日。」係屬財政部基於財稅主管機關對於
    土地稅法規之闡明，核與相關法規意旨無違，相關稅捐稽徵
    機關自應予以適用。
二、本件原告所有臺北市○○區○○段1 小段683 地號土地（權
    利範圍全部，面積計82平方公尺），原經被告中正分處核定
    按一般用地稅率課徵地價稅。嗣原告於96年10月31日以係爭
    土地之地上房屋（臺北市○○區○○路1 段21巷12號）3 樓
    及4 樓係供自住為由，向該分處申請該部分所佔土地面積應
    按自用住宅用地稅率課徵地價稅，並要求追溯退還該部分原
    溢繳按一般用地與自用住宅用地稅率之差額地價稅，經被告
    中正分處於96年11月6 日派員至現場勘查，查得係爭土地之
    地上房屋3 樓及4 樓確係打通供自用住宅使用，乃以96年11
    月8 日北市稽中正甲字第09632302700 號函通知原告係爭土
    地41平方公尺部分符合土地稅法第9 條及第17條規定，准自
    97年起改按自用住宅用地稅率課徵地價稅。原告不服，提起
    訴願遭決定駁回，遂提起本件行政訴訟。兩造分別為前揭事
    實欄所載之陳述，並對於下列事項不為爭執：(一)原告所有台
    北市○○區○○段一小段683 地號的土地（82平方公尺），
    原經被告所屬中正分處核定按一般用地稅率課徵地價稅。(二)
    原告於96年10月31日向被告申請系爭土地上之房屋，即台北
    市○○區○○路一段21巷12號3 樓、4 樓，是供自住為由，
    該部份所佔的土地面積應按自用住宅用地稅率課徵地價稅，
    並請被告返還40年來溢繳地價稅的差額。(三)被告96年11月8
    日北市稽中正甲字第09632302700 號函，通知原告系爭土地
    41平方公尺准自97年起改按自用住宅用地稅率課徵地價稅，
    另外，並否准原告申請退還溢繳地價稅差額。(四)系爭土地上
    的房屋，1 樓、2 樓是按一般稅率課徵房屋稅，3 樓、4 樓
    是按自用住宅稅率課徵房屋稅。而兩造主要爭執點厥為：(一)
    被告系爭處分是否合法？(二)原告請求追溯返還溢繳地價稅差
    額，是否有據？本院判斷如下。
三、查原告系爭土地所有權係於55年3 月23日登記，其上之建物
    則於57年11月11日登記，此有土地所有權狀及建物所有權狀
    附於原處分卷可稽；雖系爭房屋經被告機關查認無出租或供
    營業之情事，且系爭土地上之系爭房屋有原告及其配偶、直
    系血親設籍，有地價稅自用住宅用地申請書、戶政連線戶籍
    資料及現場照片6 幀附卷可憑，合於土地稅法第9 條自用住
    宅用地之規定；且合於同法第17條第1 項第1 款都市土地面
    積未超過3 公畝部分，其地價按千分之2 計徵之規定；惟依
    首揭土地稅法第41條「依第17條及第18條規定，得適用特別
    稅率之用地，土地所有權人應於每年（期）地價稅開徵40日
    前提出申請，逾期申請者，自申請之次年期開始適用。前已
    核定而用途未變更者，以後免再申請。適用特別稅率之原因
    、事實消滅時，應即向主管稽徵機關申報。」之規定，及財
    政部81年3 月20日台財稅第810763418 號函釋：「得適用特
    別稅率之用地…申請期限，依土地稅法第41條及土地稅減免
    規則第24條規定，應於地價稅開徵40日前提出申請，…，亦
    應以上開申請期限截止日（10月7 日）（已改為9 月22日）
    為審核之基準日。」意旨，具原告既係於96年10月31日始向
    被告機關所屬中正分處提出申請按自用住宅用地稅率課徵地
    價稅，並請求退還自57年起按一般用地稅率與自用住宅用地
    稅率之差額地價稅（見原處分卷第24頁），則經被告機關所
    屬中正分處函復准自申請之次年期（即97年）起系爭土地面
    積2 分之1 即41平方公尺（即建物3 、4 樓部分所占土地面
    積比例），改按自用住宅用地稅率課徵地價稅，並否准退還
    57年起之差額地價稅，洵屬有據。
四、原告雖主張自57年間系爭土地上建物落成登記之時，其地價
    稅即全棟4 層樓均以一般使用稅率課稅；惟房屋稅則1 、2
    樓為一般使用；3 、4 樓則以住家使用，分別課稅迄今。地
    價稅未依實際使用情形，按一般及住家用分別課稅，此一行
    政疏失錯誤長達40年，造成原告溢交稅款累積40年，造成原
    告難以估算之損失，應退還溢繳地價稅並加計利息云云。惟
    按「…租稅稽徵程序，稅捐稽徵機關雖依職權調查原則而進
    行，惟有關課稅要件事實，多發生於納稅義務人所得支配之
    範圍，稅捐稽徵機關掌握困難，為貫徹公平合法課稅之目的
    ，因而課納稅義務人申報協力義務…。」司法院大法官會議
    釋字第537 號解釋在案；又「當事人主張事實須負舉證責任
    ，倘其所提出之證據不足為主張事實之證明，自不能認其主
    張之事實為真實。」改制前最高行政法院36年判字第16號判
    例要旨可資參照；本件原告主張於57年系爭土地上建物落成
    時，即按一般用地課稅，固屬實情；惟原告並未舉證其自57
    年起即已申請依自用住宅用地稅率課徵地價稅；且原告於57
    年至96年間，均未於當年地價稅開徵40日前提出系爭土地適
    用自用住宅用地稅率之申請，則依前揭土地稅法第41條之規
    定，上開年度並無自用住宅用地稅率之適用，系爭土地仍應
    按一般用地稅率核課地價稅。是被告機關以其於96年10月31
    日申請按自用住宅用地稅率課徵地價稅，依上揭規定，准自
    其申請之次年期即97年起，就系爭土地上住家使用之3 、4
    樓建物所占土地面積比例（即41平方公尺）改按自用住宅用
    地稅率課徵地價稅，並否准其退還57年起差額地價稅之申請
    ，並無不合。原告之主張，容有誤解，委無可採。
五、末按自用住宅用地稅率課徵地價稅係屬特別稅率，依土地稅
    法第41條規定應由土地所有權人自行提出申請，且是項申請
    並無溯及效力，則系爭土地於原告為是項申請前經核定按一
    般用地稅率課徵地價稅，並無稅捐稽徵法第28條規定：「納
    稅義務人對於因適用法令錯誤或計算錯誤溢繳之稅款，得自
    繳納之日起5 年內提出具體證明，申請退還；逾期未申請者
    ，不得再行申請。」有因適用法令錯誤或計算錯誤致溢繳之
    情事，原告主張追溯適用特別稅率並退還溢繳稅款，洵不足
    採。
六、綜上所述，原告起訴論旨，並非可採。被告機關依土地稅法
    第41條規定，就系爭土地上3 、4 樓建物所占土地面積（即
    41平方公尺）准自申請之次年期即97年起改按自用住宅用地
    稅率課徵地價稅，並否准其退還差額地價稅之申請，並無違
    誤；訴願決定，予以維持，亦無不合，原告徒執前詞及一己
    主觀見解，訴請撤銷，併請判命被告退還自57年起自用住宅
    用地與一般用地稅率之地價稅差額云云，為無理由，應予駁
    回。
七、據上論結，本件原告之訴為無理由，爰依行政訴訟法第98條
    第1 項前段，判決如主文。
中    華    民    國    97    年    9    月      4    日
         臺北高等行政法院第七庭審判長法  官   黃  秋  鴻
                                     法  官   林  玫  君
                                     法  官   闕  銘  富
上為正本係照原本作成。
如不服本判決，應於送達後20日內，向本院提出上訴狀並表明上
訴理由，如於本判決宣示後送達前提起上訴者，應於判決送達後
20日內補提上訴理由書（須按他造人數附繕本）。
中    華    民    國    97    年    9    月      5    日
                                     書記官   孫  筱  晴


司法院資訊處製作；財團法人民間司法改革基金會備份。
